臺灣桃園地方法院民事判決　　　　　　　98年度保險字第21號
原　　　告　施習謀
訴訟代理人　梁淑華律師
被　　　告　大都會國際人壽保險股份有限公司
法定代理人　尤金.馬克
訴訟代理人　陳郁成
　　　　　　陰正邦律師
上列當事人間請求給付保險金事件，於民國100年2月15日言詞辯
論終結，本院判決如下：
    主  文
原告之訴駁回。
訴訟費用由原告負擔。
    事實及理由
一、原告起訴主張：
  (一)原告於民國93年1 月5 日10時57分，經被告電話行銷服務人
    員TMK103推銷，始以原告為要、被保險人，投保長安傷害保
    險（DPA ），保險金額為300 萬元，並附加傷害醫療保險給
    付（丙型）附加條款（DMRC），約定每日住院金額為2,000
    元，保險期間自93年1 月5 日午夜12時起算（保單號碼為00
    000000），主、附約依長安傷害保險第5 條第1 項後段及第
    7 條第1 項約定每年續保。又原告配偶李嗣英並於98年1 月
    21 日 經被告電話行銷服務人員周冠廷強力招攬、遊說，始
    以訴外人李嗣英為要保人、原告為被保險人，投保真鑫安保
    險（乙型），保險金額為200 萬元、意外傷害每日住院日額
    為2,000 元，保險期間自98年2 月6 日下午4 時起至118 年
    2 月6 日下午4 時止（保單號碼為0000000000）。
  (二)原告98年3 月赴大陸期間，於98年3 月28日凌晨3 時許，在
    證人丁國平住處（大陸地區湖南省岳陽市○○○路79號湖畔
    新村10棟103 室餐廳），因在場其他人吸煙且因熬夜而致精
    神恍惚，頭部霎時下點遭手中牙籤刺中左眼球致傷，當時因
    受傷症狀不明顯，未畏光、流淚或刺痛等，在未感異樣下即
    先就寢，嗣於同日8 時許睡醒時，始覺左眼刺癢、不適，便
    由丁國平夫婦攜至湖南省岳陽市一人民醫院（下稱市一醫院
    ）急診，經以裂隙燈檢查後發現一穿刺傷（大陸用語為「穿
    通傷」）並住院觀察。然98年3 月30日因左眼前房淺、前房
    內可見滲及皮質、晶體混濁，經診斷後認有左眼外傷性白內
    障及眼內炎，立即實施左眼晶體摘除術（即ECCE術，或稱為
    白內障囊外摘除術）；惟98年3 月31日原告左眼結膜充血紅
    腫、左眼房淺可見膿性滲出物，無法植入晶體，市一醫院建
    議轉診湖南省長沙市上級「湘雅醫院」再次開刀，因原告及
    配偶對大陸醫院醫療失去信心，故透過燦星網趕辦機位，於
    98 年4月1 日回台至林口長庚醫院急診搶救左眼視力，經醫
    師診斷為因「外傷」之眼球穿刺傷，眼球有開放性傷口之破
    裂，於施行左眼球破裂修補手術後，原告左眼及頭部仍不時
    持續性劇痛、左眼紅腫、無光覺，經醫院評估後，遂於98年
    4 月5 日實施左眼眼內容物剜除手術，並於98年4 月8 日出
    院後繼續門診追蹤治療，嗣於98年6 月3 日施行義眼配戴。
    原告因98年3 月28日遭牙籤刺中左眼致殘乙事，達修正後長
    安傷害保險所附附表一第2 項眼的視力障害第2-1-6 項次殘
    廢等級及真鑫安保險（乙型）所附附表一第2 項眼的視力障
    害第2- 1-6項次殘廢等級，並計入住登記合格之大陸市一醫
    院4 日及台灣長庚醫院8 日，是於98年4 月17日向被告請求
    給付殘廢保險金，分別依長安傷害保險及真鑫安保險（乙型
    ）約定請求被告應給付原告殘廢保險金120 萬元（300 萬元
    X40 ％＝120 萬元）、80萬元（200 萬元X40 ％），並依傷
    害醫療保險給付附加條款第1 條第1 、2 項及第3 條前段約
    定及真鑫安保險（乙型）第2 條第1 項第3 款、第23條第1
    、2 項、第25條、第39條第1 項約定，請求被告給付傷害醫
    療保險金2 萬4,000 元（住院12天X 每日住院金額2,000 元
    ）、意外傷害醫療保險金2 萬4,000 元（住院12天X 每日住
    院金額2,000 元）及住院手術保險金2 萬元（200 萬元X1％
    ）；惟被告收受後，先通知原告為不必要之補件拖延給付，
    嗣經原告補件後（被告98年4 月30日收受）又即置之不理，
    經原告多次催告始遲於98年8 月6 日回覆拒絕理賠，為此，
    爰併依修正後長安傷害保險第21條及真鑫安保險（乙型）第
    10條約定，請求自98年5 月16日起至清償日止，按年息百分
    之10計算法定遲延利息。
  (三)對被告抗辯之陳述：
    1.否認被告所提出之中建公司完整版報告部分附件之真正，
      該結案公證報告完整版所附之周志雄醫師問卷、中國人壽
      長沙分公司的岳陽市分公司調查意見及住院病人談話記錄
      表，均係在大陸地區製作之文書，然未經財團法人海峽交
      流基金會（下稱海基會）驗證，是依兩岸關條例第7 條及
      同條例施行細則第8 條之法文及立法精神，否認其形式及
      實質真正。
    2.否認被告所提出之大陸市一醫院98年3月28日眼科病歷之
      真正，該醫院98年3月28日眼科病歷雖經公證、認證，然
      依兩岸關係條例第7條之規定，僅有推定為真正之效力，
      今觀諸上載記錄醫師為周志雄醫師，然對照原證十、二十
      及八十四周志雄醫師親筆簽名筆跡後，顯不相符，自非真
      實。且上開眼科病歷內容所載多與事實不符，其所述病情
      顯係98年3月30日之情形。
    3.原告就其左眼係因意外事故造成失明之保險事故，已盡舉
      證之責。原告已提出經公證、認證之市一醫院出院病人疾
      病診斷書、長庚醫院病歷資料及診斷證明書、周志雄醫師
      病案單、周志雄醫師99年5月23日訪談問卷為憑，且被告
      提出之中建公司結案公證報告明載周志雄醫師表示原告傷
      眼他支持為尖銳物造成，原告感染問題嚴重造成眼睛傷害
      是主要原因，並於「本案報告意見」作成結論，表示「在
      本案無直接證據顯示，被保險人有意促使眼傷感染惡化」
      、「在本案無直接證據顯示，被保險人有促使眼傷惡化的
      傾向」等語。
    4.被告應就其抗辯原告係自殘詐領保險金乙事負舉證之責。
      中建公司並非法院依民事訴訟法第326 條選任之鑑定人，
      故其於本件訴訟程序中所片面製作之結證報告書，自非屬
      鑑定書，而不具證據能力，況該結案公證報告前後多有矛
      盾，自難採為判決之基礎。又完整版報告附件1 之周志雄
      醫師訪談紀錄、胡祥宇所為99年3 月26日羅湘蒙主任、周
      志雄醫師調查筆錄之內容不實，洪熒熙證言更與其所製作
      之2 份報告，內容相互矛盾或偏頗不實。至被告抗辯原告
      左眼傷口數目為2 個，係以周志雄醫師所提之白內障手術
      記錄（詳被證六附件5 第17頁）為依據，惟原告左眼於98
      年3 月30日時，則已出現因左眼前房淺、前房內可見滲及
      皮質、晶體混濁之情形，整眼都是分泌物，根本不可能看
      到傷口，眼睛也睜不開，此記錄顯然不實，且該白內障手
      術記錄並未在大陸中國人壽公司及原告向市一醫院調閱之
      病歷資料中，而係洪熒熙第三次拜訪周志雄醫師時，周志
      雄醫師「特別」「單獨」「自行」提供，足證該白內障手
      術記錄顯係事後製作，非執行職務時之病歷資料。被告復
      辯稱原告所稱事故發生經過顯不合理云云，僅為自身臆測
      及曲解，並與經驗及論理法則相違。
    5.原告向有風險管理意識而投保保險多年，自97年9 月起，
      凡於國內外行程中，在出發前，均有投保旅行平安保險之
      習慣，並無道德風險存在。又於系爭事故發生時，原告尚
      有效之保險契約就有17張（按：不含旅行平安保險契約）
      ，除98年初向被告購買之真鑫安意外傷害險200 萬元外，
      係於83年、85年、86年、91年及93年不等投保，扣除98年
      初之意外傷害保險金額200 萬元外，其他意外傷害保險金
      額即達1,150 萬元，衡情原告若投保動機顯不單純而欲自
      殘詐領保險金，豈需拖至98年始為之？且98年亦係被動投
      保真鑫安保險200 萬元，益證原告顯無保險詐欺動機及意
      欲。
  (四)聲明：
    1.被告應給付原告新台幣200 萬元，及自民國98年5 月16日
      起至清償日止，按年息10％計算之利息。
    2.被告應給付原告新台幣6萬8,000元，及自民國98年5月16日
      起至清償日止，按年息10％計算之利息。
二、被告則以：
  (一)原告確向被告公司投保「大都會國際長安傷害保險」於98年
    1 月5 日起續保一年，保單號碼為0000000 ，及「大都會國
    際人壽真鑫安保險」，保單號碼為0000000 ，保險期間自98
    年2 月12日下午4 時至118 年2 月4 日下午4 時止。被告對
    於原告左眼球因尖銳物刺入造成外傷之穿刺傷，而有開放性
    傷口之破裂，後經醫院評估實施眼內容物剜除手術摘除達一
    眼失明等情固不爭執，惟原告本次受傷事件是否符合意外傷
    害事故，即非由疾病所引起之外來突發事故，原告未盡其舉
    證責任。理由如下：
    1.依證人丁國平證詞所述，與原告所訴稱『熬夜精神不濟，
      精神開始恍惚』之情迥不相同。果如證人丁某所述，原告
      明確表示嫌煙味難聞且未喝醉、亦未瞌睡、更未精神不濟
      ，然而渠頭竟忽然瞬霎點了一下致渠手握之牙籤刺眼，形
      式上幾近可推認為『故意行為』！此顯不符合外來突發事
      故其『不可預見性』及『非因被保險人本身已存在可得預
      料或查知之因素』之要件，應認原告舉證尚有未盡。
    2.原告主張下霎刺眼之情況，於運動力學之角度幾乎不可能
      發生。蓋原告前曾向行政院金融監督管理委員會保險局所
      委託公證第三人調處之機構- 財團法人保險事業發展中心
      （下稱中心）申請調處，經中心保險申訴調處委員會依雙
      方所提供資料予以判讀所做成調處報告提到：「查一般人
      持牙籤之方式係以拇指、食指同時捏住牙籤，以手掌持握
      者應屬罕見。倘以拇指和食指捏住牙籤，因手指肌力小、
      捏力不強，當身體前傾導致眼睛觸及牙籤時，牙籤應會自
      手指鬆脫，況眼皮本身有反射性的匝動，故牙籤並不容易
      刺入眼球。倘以手掌與手指一同握住牙籤，醫學理論上其
      握力較大，若牙籤角度正好垂直眼睛角膜，應有刺穿角膜
      之可能性，然以手掌與手指共同持握牙籤者應屬罕見…」
      。故此足見原告自述之事故發生機率甚低，應屬變態事實
      ，原告自仍須就其傷害發生原因善盡舉證責任無誤。
    3.被告左眼有2 個傷口，依法醫學理，應排除意外，而是自
      為或他為事件。被告所提市一醫院白內障手術紀錄，業經
      公證、驗證，並經胡祥宇訪談市一醫院羅湘蒙主任、周志
      雄醫師之調查筆錄確認係按照正常治病過程製作病歷並無
      更改。原告所提出99年5 月23日周志雄醫師之訪談問卷不
      足以推翻前開證據。
  (二)聲明：駁回原告之訴。
三、首查，原告與被告間訂有長安傷害保險及真鑫安保險契約，
    本件原告受傷事件發生時，仍在保險契約有效期間內，而原
    告係於98年3月間在大陸地區因左眼球受「尖銳物」刺入造
    成外傷之穿刺傷，於98年3月28日前往大陸地區市一醫院急
    診，經診斷後認有左眼外傷性白內障及眼內炎，立即實施左
    眼晶體摘除術（即ECCE術，或稱為白內障囊外摘除術）；惟
    98 年3月31日原告左眼結膜充血紅腫、左眼房淺可見膿性滲
    出物，無法植入晶體，市一醫院建議轉診上級醫院，為原告
    及配偶所拒絕，並於98年4月1日回台前往桃園敏盛醫門診，
    經轉診至林口長庚醫院急診，經醫師診斷為因眼球穿刺傷，
    眼球有開放性傷口之破裂，於施行左眼球破裂修補手術後，
    原告左眼及頭部仍不時持續性劇痛、左眼紅腫、無光覺，經
    醫院評估後，遂於98年4月5日實施左眼眼內容物剜除手術，
    已達修正後長安傷害保險所附附表一第2 項眼的視力障害第
    2 -1-6項次殘廢等級及真鑫安保險（乙型）所附附表一第2
    項眼的視力障害第2-1-6 項次殘廢等級等事實，為兩造所不
    爭執，並有上開2 項保險之要保書、保險單、保險契約及經
    大陸地區湖南省岳陽市公證處公證，再經海基會驗證之市一
    醫院出院病人診斷證明書、長庚紀念醫院急診病歷、眼科手
    術同意書、診斷證明書等件在卷可稽（見本院卷一第15至71
    頁），並經本院向敏盛綜合醫院及林口長庚紀念醫院函索原
    告之眼科病歷附卷可考（見本院卷一第107 至111 、140 至
    189 頁），堪信為真實。
四、原告主張：原告於98年3 月28日在丁國平家中，因精神恍惚
    遭手中牙籤刺中左眼球終致殘廢，屬非由疾病引起之外來突
    發事故所致，為被告所否認，並以前詞置辯，經查：
  (一)按意外傷害保險，對被保險人或受益人而言，因涉有「證據
    遙遠」或「舉證困難」之問題，固得依民事訴訟法第二百七
    十七條但書規定，主張用「證明度減低」之方式，減輕其舉
    證責任，並以被保險人或受益人如證明該事故確已發生，且
    依經驗法則，其發生通常係外來、偶然而不可預見者，應認
    其已盡舉證之責。惟意外傷害保險以被保險人遭受意外傷害
    及其所致殘廢或死亡時，負給付保險金額之責，其保險費之
    給付多較一般死亡保險為低，被保險人或受益人苟就權利發
    生之要件，即被保險人非由疾病引起之外來突發事故所致傷
    殘或死亡之事實，未善盡上揭「證明度減低」之舉證責任者
    ，保險人仍無給付保險金之義務（最高法院98年度台上字第
    2096號判決意旨參照）。查眼球遭刺傷之原因誠屬多端，或
    因外力介入、或因被保險人不慎、或因被保險人蓄意所致均
    有可能，難認均屬外來突發事件，自不得單憑眼球遭刺傷之
    事實即推認已有保險事故之發生，因此原告就其眼球遭刺傷
    之整體客觀情形，依經驗法則，其發生通常係外來、偶然而
    不可預見一節，應負其舉證責任。
  (二)原告就其眼球係因意外而遭牙籤刺傷一節，固提出市一醫院
    出院病人疾病診斷書、長庚醫院病歷資料及診斷證明書、周
    志雄醫師病案單、周志雄醫師99年5 月23日訪談問卷為憑，
    並稱證人丁國平已就事發情形證述明確，惟依證人丁國平於
    本院審理中證稱：3 月28日凌晨12點多我們在家吃宵夜，席
    間原告嫌伊和施習平抽煙太臭，他就把座位往左挪一個位置
    ，在事故發生前，伊和施習平正在點煙，突然看見原告頭往
    桌前點了一下，伊就問他在幹什麼，他說他的眼睛被牙籤刺
    到了，伊就起身幫他檢查，當時目視他的眼睛沒有流血，也
    沒有其他情況，伊問他痛不痛，他說沒感覺，不痛，伊說不
    要喝了，大家去睡覺，當時時間是3 點多，當時原告並未打
    瞌睡、沒有喝醉、也沒有精神不濟的情形，伊看原告頭點下
    去，事後伊問他在幹什麼時發現他手上拿一支牙籤，原告當
    時未靠著椅背，雙手是放在桌面上，但不能確定手放在桌面
    上的位置，擺放的姿勢也不確定等語（見本院卷一第113 至
    116 頁），可知原告係於「未打瞌睡、未喝醉、也非精神不
    濟」之情形下頭向桌前點一下，此與原告主張其當時因熬夜
    ，精神已有恍惚一節並不相符，原告在精神狀態正常、意識
    清醒之情形下，究竟為何突然將頭向桌面點下，已非無疑；
    再審諸眼部屬於極為敏感、脆弱之器官，即便細小如灰塵、
    睫毛之異物接觸，仍會立即造成不適之痛感進而流淚、不停
    眨眼、泛紅等情形，若確遭如牙籤之尖銳物刺入眼球造成傷
    口，豈可能全無感覺又無異狀？依證人丁國平上開證：丁國
    平僅見原告頭向桌前點一下，經詢問原告情形，始由原告告
    知眼睛遭牙籤刺到，並見原告手持牙籤，可知證人丁國平並
    未親見原告眼睛遭刺之情形，且經丁國平立即為原告檢查之
    結果並無流血或任何其他情況，原告復告知不痛，誠與一般
    眼球遭尖銳物刺入之常情有違，因此原告是否確於丁國平所
    述之時點遭手上之牙籤刺傷眼球，亦值懷疑；再就上開證人
    丁國平證詞及原告自己陳述其受傷當時之坐姿（見本院卷一
    第116 頁）「原告坐著未靠椅背，雙手置於桌上，部分手肘
    在桌面之外，左手持牙籤」，配合中建公證有限公司出具之
    結案公證報告完整版（下稱本件公證報告完整版）中記載之
    桌椅高度（見本院卷二第23頁，椅高47公分、桌高72-74 公
    分，此部分數據為兩造所不爭執）及一般牙籤之長度約6 公
    分、原告為中等身材之成年男性並非特別矮小等情形對照以
    觀，原告臉部與牙籤尖端間之距離並非甚為接近，縱依原告
    主張其精神略有恍惚，在未至睡眠之情形下，原告至多僅可
    能因頸部無力支撐頭部而下點，並無全身癱軟前傾之理，如
    此則原告臉部前傾之幅度應甚為有限，自無法使其眼睛觸及
    置於桌面手持之牙籤；何況，即使再寬認原告於當時精神確
    有不濟，其程度已致於不僅頸部無法支撐頭部重量，身體亦
    同時鬆弛前傾，則依常理判斷，原告以手捏握牙籤之肌肉理
    應一併放鬆，牙籤自應順勢掉落桌面，或已歪斜傾倒，而無
    於原告手上繼續維持直立之理，於此情形下，縱然原告突然
    頭部大幅度下點，亦難認有何牙籤尖端穿刺原告眼球之可能
    。基上種種，原告主張其係於98年3 月28日凌晨3 時許，在
    證人丁國平住處，因在場其他人吸煙且因熬夜而致精神恍惚
    ，頭部霎時下點遭手中牙籤刺中左眼球致傷等情，與證人丁
    國平之證述尚有未符，且與經驗法則、論理法則有悖，無可
    採信。原告所主張之眼球受傷經過，依其所舉事證既無法採
    信為真實，因基礎事實已不存在，自無從認定原告眼球受傷
    係屬「非因疾病引起之外來突發事故」，從而原告主張其眼
    球受傷係出於意外，不能採信。
  (三)至於原告所提出之市一醫院出院病人疾病診斷書、長庚醫院
    病歷資料及診斷證明書、周志雄醫師病案單、周志雄醫師99
    年5 月23日訪談問卷等證據，僅得以證明原告確有眼球受傷
    之事實，對於實際事發經過並無任何證明力可言，尚無從以
    此部分證據而為有利於原告之認定。
  (四)被告另抗辯稱原告眼球有2 處傷口，足見非屬意外，並舉市
    一醫院白內障手術紀錄（見本院卷二第74頁、第221 頁）為
    憑，惟查：該白內障手術紀錄係證人即本件公證報告之調查
    人、撰寫人洪熒熙拜訪周志雄醫師時，由周志雄醫師自行提
    供予證人，此為證人洪熒熙證述無訛（見本院卷三第37頁）
    ，並未出現於中國人壽保險公司依規定手續向市一醫院調取
    之病歷內，周志雄醫師私下提供病歷之行為動機尚有可疑，
    對於該文件之可信程度自有影響，且細稽該紀錄之內容，僅
    於特殊紀錄欄繪出左眼之簡圖，並於其上標明傷口2 點，其
    「傷口」之定義究竟為何、是否為原告就診時之傷口情形，
    並無從得知，且對照其他市一醫院原告之病歷資料，從無原
    告受有2 處穿刺傷之敘述或圖示，尚難逕以此簡圖逕認原告
    於市一醫院就醫時，左眼已有2 個傷口，況依長庚紀念醫院
    98年4 月1 日急診會診單所示，4 月1 日所見原告眼球傷口
    僅1 處（0.2 0.2mm ）（見本院卷一第176 頁背面），被
    告抗辯稱原告左眼球有2 處傷口等語，尚難採信。至於被告
    所提大陸地區中國人壽保險公司人員胡祥宇於99年3 月26日
    所製作之周志雄醫師調查筆錄（見本院卷二第242 頁）及原
    告於99年5 月23日對於周志雄醫師訪談筆錄（見本院卷三第
    9 頁），雖均經大陸地區公證處公證及我國海協會驗證，惟
    周志雄醫師針對原告眼球之傷口數量，2 次陳述並不相同，
    周志雄醫師又未經傳訊到庭具結作證，此部分筆錄均屬傳聞
    證據，在無其他補強證據之情形下，本院無從以上開2 份筆
    錄內容作為認定本件事實之基礎，附此敘明。
五、綜上論述，原告所主張其左眼球受傷之經過情形，既無足夠
    事證證明屬實，無從認為係意外造成，則原告本件舉證責任
    即有未盡，縱被告所抗辯原告眼球有2 處傷口一節並非可採
    ，亦不影響原告應受敗訴判決之結果，從而，原告基於系爭
    保險契約請求被告給付保險金，為無理由，應予駁回。
六、本件事證已臻明確，兩造其餘攻擊防禦方法及舉證，核於判
    決之基礎及結果無影響，無庸一一論列，附此敘明。
七、訴訟費用裁判之依據：民事訴訟第78條。
中    華    民    國    100     年    3     月    11  日
                  民事第二庭   審判長法  官  劉克聖
                                     法  官  卓立婷
                                     法  官  袁雪華
以上正本係照原本作成。
如對本判決上訴，須於判決送達後20日內向本院提出上訴狀。
中    華    民    國    100     年    3     月    11  日
                                     書記官  劉霜潔